【裁判字號】    99,上更(一),26
【裁判日期】    990928
【裁判案由】    貪污治罪條例等
【裁判全文】
臺灣高等法院花蓮分院刑事判決      99年度上更(一)字第26號
上  訴  人  臺灣臺東地方法院檢察署檢察官
上  訴  人
即  被  告  丁○○
選任辯護人  陳信伍律師
上列上訴人因貪污等案件，不服臺灣臺東地方法院97年度訴字第
53號中華民國98年7月10日第一審判決（起訴案號：臺灣臺東地
方法院檢察署96年度偵字第2655號），提起上訴，經最高法院發
回，本院判決如下：
    主  文
原判決關於丁○○圖利部分撤銷。
丁○○連續依法令服務於地方自治團體所屬機關而具有法定職務
權限之人員，對於主管之事務，明知違背依法律授權之法規命令
，直接圖其他私人不法利益，因而獲得利益，處有期徒刑七年，
褫奪公權五年。
    事  實
一、丁○○自民國87年3月1日起至90年2月28日止，擔任臺東縣
    鹿野鄉第13屆鄉長，負責督導綜理全鄉行政業務，對於臺東
    縣鹿野鄉公所辦理指定比價（政府採購法施行前）或限制性
    招標（政府採購法施行後）之公共工程，擁有指定參與比價
    或投標廠商之權限，係依法令服務於地方自治團體所屬機關
    而具有法定職務權限之人。陳玉龍、范添生均係天祥營造有
    限公司之股東兼實際負責人；蔡振東係建欽營造有限公司（
    實際負責人為蔡振文，下稱建欽營造）之股東；趙路係永
    信土木包工業（下稱永信土木）之實際負責人；林宜武係武
    聯程土木包工業（武聯程土木）之實際負責人；廖德聰係昌
    隆營造有限公司之借牌廠商（實際負責人為黃教穀，下稱昌
    隆營造），上揭廠商均曾承作臺東縣鹿野鄉公所於87年至89
    年間採購招標之公共工程。
二、丁○○明知採購營繕工程之招標方式，在政府採購法施行前
    ，依據「臺東縣政府暨所屬各機關學校營繕工程及購置定製
    變賣財物內部審核程序表」，新臺幣（下同）150萬元以下
    50萬元以上之營繕工程，應採比價方式辦理；上開程序表於
    87年7月1日修正實施後，50萬元以上未達300萬元之營繕工
    程，應採公開比價之方式辦理。又政府採購法及中央機關未
    達公告金額採購辦法於87年5月27日公布，88年5月27日施行
    後，機關辦理公告金額以上之採購，符合政府採購法第20
    條及第22條規定者，得採限制性招標；未達公告金額採購之
    招標，其金額逾公告金額十分之一者，且符合政府採購法第
    22條第1項第1款至第15款所定情形之一者，得採限制性招標
    ；如符合政府採購法第22條第1項第16款所定情形，經需求
    、使用或承辦採購單位就個案敘明不採公告方式辦理及邀請
    指定廠商比價或議價之適當理由，簽報機關首長或其授權人
    員核准者，得採限制性招標，免報經主管機關認定。亦即明
    知採購公共工程辦理招標，無論係採限制性招標或公開比價
    、比價之方式，邀請3家以上之廠商參與比價或投標時，均
    須以該等投標廠商中合於招標文件規定，且標價在底價以內
    之最低標者為得標廠商，不得事先指定某特定廠商承包，圖
    私人不法之利益。詎丁○○自87年3月13日起至89年3月16日
    止，經辦如附表一、二所列之公共工程採購時，竟基於直接
    圖特定廠商不法利益之概括犯意，於各該項工程發包前，私
    下告知陳玉龍、蔡振東（以上2人違反政府採購法部分，業
    經原審判處有期徒刑1年8月，各減為有期徒刑10月，緩刑3
    年，並向臺東縣政府公庫各支付20萬元，緩刑期間付保護管
    束確定。）、范添生、趙路、林宜武、廖德聰等有意承作
    鹿野鄉公所各該公共工程之廠商，事先指定如附表一、二所
    列46件之工程，由其等所屬廠商分別承作（工程名稱與實際
    承作人即受指定施作人之對應，詳如附表一、二所載）。陳
    玉龍等6人獲悉被指定承作附表一、二所示工程後，即分別
    向附表一、二參標廠商欄所示之投標廠商，先行協商不為價
    格之競爭；嗣於投標時，由3家廠商依照原先協商之方式，
    分別提出文件資料，形式上參與投標，而由原先預定得標之
    廠商得標。丁○○明知上情，仍以此方式直接圖陳玉龍等6
    人所屬廠商不法利益，使陳玉龍等6人所屬廠商因而分別獲
    得附表一、二所示決標金額一成之不法利益，共計3,065,95
    0元（計算式：以後述陳玉龍等6人所屬廠商各獲得之一成不
    法利益加總，即92,300＋376,800＋902,100＋180,300＋637
    ,400＋877,050＝3,065,950）。茲將丁○○事先指定陳玉龍
    等6人所屬廠商承作工程、協商陪標之經過，及其等6人所屬
    廠商獲得之不法利益，詳述如下：
（一）林宜武部分：附表一序號1，以「武聯程土木」得標之工
      程，係丁○○於發包前，事先私下指定由林宜武所屬廠商
      承作。林宜武被指定承作該工程後，即向永信土木之實際
      負責人趙路，及昌隆土木包工業（下稱昌隆土木）之實
      際負責人黃教穀協商陪標，表示上開工程已指定由伊施作
      ，請其等配合陪標。上揭負責人均同意林宜武之請求，或
      配合將投標金額之額度填載較林宜武填寫之投標金額為高
      ，或授權林宜武代填標單上之投標金額，再將標單投寄臺
      東縣鹿野鄉公所參與陪標。林宜武所屬廠商即以此方式，
      使廠商彼此間不為價格之競爭，而順利標得上揭工程，並
      於竣工後獲得上揭工程得標金額一成之不法利益92,300元
      （計算式：923,0000.1＝92,300）。
（二）范添生部分：附表一序號2至4，及附表二序號1至3等6件
      ，以「萬泰土木」、「天祥營造」得標之工程，係丁○○
      自87年6月起至89年2月止，連續於工程發包前，事先私下
      指定由范添生所屬廠商承作。范添生被指定承作上揭工程
      後，即如附表一、二所列情形，以先前已借得牌照之萬泰
      土木包工業（實際負責人為王萬益，下稱萬泰土木），或
      自己所有天祥營造之名義，參與投標，並親自或指示公司
      員工分別以天祥營造，或先前已借得牌照之大方營造有限
      公司（實際負責人為黃郁秀，下稱大方營造）、東裕土木
      包工業（實際負責人為黃守直，下稱東裕土木）及萬泰土
      木之名義參與陪標；或向永信土木、聯升土木（實際負責
      人為李素芬，借牌給建欽營造，下稱聯升營造）、國勢營
      造有限公司（實際負責人為趙路之子趙銘榮，下稱國勢
      營造）等實際責責人或牌照借用人協商陪標，表示上開工
      程已指定由伊施作，請其等配合陪標。上揭負責人或牌照
      借用人均同意范添生之請求，或配合將投標金額之額度填
      載較范添生填寫之投標金額為高，或授權范添生代填標單
      上之投標金額，再將標單投寄臺東縣鹿野鄉公所參與陪標
      ，而由范添生所屬廠商順利標得上揭工程，並於竣工後獲
      得上揭工程得標金額一成之不法利益376,800元〔計算式
      ：（918,000＋470,000＋470,000＋755,000＋880,000＋2
      75,000）0.1＝376,800〕。
（三）陳玉龍部分：附表一序號5至12，及附表二序號4至7等12
      件，以「天祥營造」得標之工程，係丁○○自87年6月起
      至89年2月止，連續事先私下指定由陳玉龍所屬廠商承作
      。陳玉龍被指定承作工程後，即如附表一、二所列情形，
      除指示公司員工以東裕土木（經公司股東范添生借進天祥
      營造）之名義參與陪標外，或向宏和營造有限公司（實際
      負責人為曾惠娥）、永達土木包工業（實際負責人為田全
      勝，借牌予建欽營造另一股東蔡振文，下稱永達土木）、
      大方營造、聯升營造、永信營造、國勢營造、武聯程土木
      等負責人或牌照借用人協商陪標，表示上開工程已指定由
      伊施作，請其渠等配合陪標。上揭負責人或牌照借用人均
      同意陳玉龍之請求，或配合將投標金額之額度填載較陳玉
      龍填寫之投標金額為高，或授權陳玉龍代填標單上之投標
      金額，再將標單投寄臺東縣鹿野鄉公所參與陪標。陳玉龍
      所屬廠商即以此方式使廠商彼此間不為價格之競爭，而順
      利標得上揭工程，並於竣工後獲得上揭工程得標金額一成
      之利益，共902,100元〔計算式：（1,105,000＋1,285,00
      0＋280,000＋835,000＋917,000＋927,000＋920,000＋46
      5,000＋932,000＋180,000＋460,000＋715,000）0.1＝
      902,100〕。
（四）廖德聰部分：附表一序號13、14等2件，以「昌隆營造」
      得標之工程，係丁○○於上揭工程發包前，事先私下指定
      由廖德聰所屬廠商承作。廖德聰被指定承作上揭工程後，
      即向昌隆營造之實際負責人黃教穀借牌參標，並向永信營
      造實際負責人趙路協商陪標，再由黃教穀代為向武聯程
      土木之實際負責人林宜武協商陪標，表示上開工程已指定
      由廖德聰施作，請其等配合陪標。上揭負責人均同意廖德
      聰之請求，或配合將投標金額之額度填載較廖德聰填寫之
      投標金額為高，或授權廖德聰代填標單上之投標金額，再
      將標單投寄臺東縣鹿野鄉公所參與陪標。廖德聰所屬廠商
      即以此方式使廠商彼此間不為價格之競爭，而順利標得上
      揭工程，並於竣工後獲得上揭工程得標金額一成之不法利
      益，共180,300元〔計算式：（883,000＋920,000）0.1
      ＝180,300〕。
（五）趙路部分：附表一序號15至19，及附表二序號8至13等
      11件，以「永信土木」、「光成土木」「國勢營造」得標
      之工程，係丁○○連續事先私下指定由趙路所屬廠商施
      作。趙路被指定承作工程後，即如附表一、二所列情形
      ，以借牌使用之國勢營造、光成土木包工業（實際負責人
      為羅士杰，下稱光成土木）或自己所有之永信土木參與投
      標；再向建欽營造、天祥營造、標竿營造有限公司（實際
      負責人為蘇進農，現已倒閉）、萬泰土木、翌伸營造有限
      公司（現已倒閉）、聯升營造、大方營造、昌隆營造等負
      責人或牌照借用人協商陪標，表示上開工程已預定由伊施
      作，請其等配合陪標。上揭負責人或牌照借用人均同意趙
      路之請求，或配合將投標金額之額度填載較趙路填寫
      之投標金額為高，或授權趙路代填標單上之投標金額，
      再將標單投寄臺東縣鹿野鄉公所參與陪標。趙路所屬廠
      商即以此方式使廠商彼此間不為價格之競爭，而順利標得
      上揭工程，並於竣工後獲得上揭工程得標金額一成之利益
      ，共637,400元〔計算式：（765,000＋470,000＋923,000
      ＋474,000＋465, 000＋930,000＋600,000＋260,000＋59
      3,000＋445,000＋449,000）0.1＝637,400〕。
（六）蔡振東部分：附表一序號20至28，及附表二序號14至18等
      14件，以「建欽營造」得標之工程，係丁○○連續事先私
      下指定予蔡振東所屬廠商施作。蔡振東被指定承作工程後
      ，即如附表一、二所列情形，或以自己借用之聯升營造、
      永達土木之名義陪標；或分別向萬泰土木、天祥營造、永
      信土木、東裕土木、國勢營造等營建業之負責人或牌照借
      用人協商陪標，表示上開工程已指定由伊施作，請其等配
      合陪標。上揭負責人或牌照借用人均同意蔡振東之請求，
      或配合將投標金額之額度填載較蔡振東填寫之投標金額為
      高，或授權蔡振東代填標單上之投標金額，再將標單投寄
      臺東縣鹿野鄉公所參與陪標。蔡振東所屬廠商即以此方式
      使廠商彼此間不為價格之競爭，而順利標得上揭工程，並
      於竣工後獲得上揭工程得標金額一成之利益，共877,050
      元〔計算式：（1,320,000＋450,000＋220,000＋820,000
      ＋925,000＋927,000＋435,000＋467,000＋465,000＋858
      ,505＋760,000＋230,000＋448,000＋445,000）0.1 ＝
      877,050（元以下不計）〕。
三、案經法務部調查局東部地區機動工作組報請臺灣臺東地方法
    院檢察署檢察官偵查起訴。
    理  由
壹、證據能力方面
一、按被告以外之人於審判外之言詞或書面陳述，除法律有規定
    者外，不得作為證據，刑事訴訟法第159條第1項定有明文。
    證人范添生、趙路、林宜武、廖德聰、田全勝、王萬益、
    羅士杰、李素芬、黃郁秀、黃教穀、李秀英、鄧富巍、趙銘
    榮、乙○○、丙○○等人於調查站之供述，係被告以外之人
    於審判外之言詞陳述；被告及其辯護人於本院準備程序爭執
    其證據能力，且彼等上開供述並非證明被告丁○○犯罪事實
    所必要之證據，揆之上開規定，應認均無證據能力（但仍得
    作為彈劾證據，用以爭執證人陳述之證明力）。
二、又被告以外之人於偵查中向檢察官所為之陳述，除顯有不可
    信之情況者外，得為證據，同法第159條之1第2項亦有明文
    。證人陳玉龍、蔡振東、范添生、趙路、林宜武、廖德聰
    、乙○○、丙○○於偵查中向檢察官所為之供述，固屬被告
    以外之人於審判外所為之言詞陳述，惟其等於偵查中，既分
    別經檢察官諭知證人具結之義務及偽證之處罰，並命其等立
    於證人之地位朗讀結文，具結擔保證言之真實性；所為之陳
    述復無違法取證或證明力過低之瑕疵，並無顯不可信之情形
    ，揆諸上開規定，自應認為均有證據能力。
三、又被告以外之人於審判外之陳述雖不符刑事訴訟法第159條
    之1至之4等4條之規定，而經當事人於審判程序同意作為證
    據，法院審酌該言詞陳述或書面陳述作成時之情況，認為適
    當者，亦得為證據；當事人、代理人或辯護人於法院調查證
    據時，知有刑事訴訟法第159條第1項不得為證據之情形，而
    未於言詞辯論終結前聲明異議者，視為有前項之同意，同法
    第159條之5亦有規定。查被告及其辯護人對於卷內其餘證據
    資料之證據能力均不爭執，迄於本院言詞辯論終結時亦未聲
    明異議，本院審認上開證據，核無違法取證或不適當情事，
    依上開規定，應認均有證據能力。
貳、有罪部分
一、訊據被告矢口否認上開犯行，辯稱：伊只有事先向鄉公所承
    辦人員圈選優良廠商，再由工作人員通知廠商參標，並未預
    先指定由何人施作工程，亦未介入後續投標、開標過程，伊
    不知道廠商之間有協議圍標之情形云云。辯護人為被告辯稱
    ：檢察官起訴被告觸犯刑法第216條、213條行使公務員登載
    不實罪嫌及貪污治罪條例第4條第1項第5款之違背職務要求
    及收受不正利益罪嫌；原審認被告此部分犯嫌不能證明，變
    更起訴法條為貪污治罪條例第6條第1項第4款之圖利罪，惟
    二者之基本事實構成要件完全不同，原審逕就圖利罪部分加
    以審判，有訴外裁判之嫌。原審認被告丁○○事先指定工程
    由何人施作，同時認為陳玉龍等人私下相互協議不為價格之
    競爭；惟既由丁○○事先指定，則得標廠商已定，廠商何須
    私下相互協商？又依證人陳玉龍、蔡振東、范添生、趙路
    、林宜武、廖德聰於原審交互詰問之證詞，被告縱令有通知
    廠商至鄉公所投標，應僅係因廠商為認識之朋友，見面之時
    告知廠商有工程可以投標，並未指定由誰承作，得標係因廠
    商自己之協商，並非被告事先指定，自無圖利廠商之情形。
    又被告並無收受回扣、賄賂之情形，何需圖利廠商？原審判
    決所列之職權命令或法規命令，並無規範是否事先指定廠商
    之情形，被告並無違背任何職權命令或法規命令之情形云云
    。
二、認定被告犯罪所憑之證據及理由：
（一）被告自87年3月1日起至90年2月28日止，擔任臺東縣鹿野
      鄉第13屆鄉長，而臺東縣鹿野鄉公所自87年3月13日起至
      89年3月16日止，所辦理如附表一、二所列之公共工程，
      為被告所核定等情，為被告所不爭執，並有上開工程之簽
      呈、開標紀錄等在卷可按。又得標廠商分別以犯罪事實欄
      所述之方式，與附表一、二所列另2家參標廠商負責人或
      牌照借用人協議不為價格競爭，藉此順利得標承作如附表
      一、二所列之公共工程等情，亦據證人蔡振東、陳玉龍、
      趙路、范添生、林宜武、廖德聰、趙銘榮、王萬益、李
      素芬、黃郁秀、羅世杰、黃教穀、鄧富巍、田全勝等於原
      審審理時具結證述綦詳。
（二）證人即共同被告蔡振東之供述：
   1、證人即共同被告蔡振東於偵查中結證：（當初丁○○如何
      指定你參與限制性招標之工程？並如何指定由你承作？）
      比如說鹿野鄉有一項限制性招標的工程，他就會告訴我該
      工程的名稱，就說該工程要由我來承包，他告訴我工程的
      招標日期，我就會去投標；我會告訴丁○○陪標的廠商是
      那幾家；是丁○○告訴我工程要給我承作後，我就將廠商
      的名單交給丁○○（見96年度他字第364號卷第99頁起）
      ；丁○○在當鄉長之後向我借的6、70萬元，他說我有做
      他指定限制性招標的工程，所以這6、70萬元不要再向他
      要了（見96年度他字第364號卷第107頁）等語，已經明確
      證稱被告丁○○事先指定工程由蔡振東承作，蔡振東並會
      告訴丁○○陪標廠商名單之事實。
   2、蔡振東於原審97年11月11日審理時雖證稱其為建欽營造之
      股東，有以建欽營造的名義在87年至89年參加鹿野鄉公所
      100萬元以下限制性招標工程，而附表一編號第20至28號
      及附表二編號第14至18號工程項目都是建欽營造得標的等
      情，但對於是否被告丁○○事先指定其承作一節，則證稱
      ：「（這些得標工程是否事先指定由你來得標承作？）有
      通知我們去。」「（有無事先通知這件工程指定你得標？
      然後你就去安排陪標的廠商？）是，他如果通知我們，我
      們就去。」「（有無事先確定指定由你承作的？）有。」
      「（是誰指定給你承作的？）因為鄉長叫我去。」「（叫
      你去參加投標和這件工程由你作，不一樣吧？）他有通知
      我，我去投標。」「（有三家廠商，然後叫你去投標不一
      定就是你得標？是否有人事先指定由你承作，然後叫你去
      投標？）對，有工程就通知我們去，三家廠商就會去投標
      ，然後大家一起協商，這件工程先讓誰作，有時候你先陪
      標，有時候我陪標。」「（丁○○是否有事先指定你來承
      作？然後叫你找人來陪標？有人指定你承作是在投標之前
      還是投標之後？）有。有工程就通知叫我去，陪標部分我
      自己去處理，廠商會一起協商互相配合陪標。」「（你們
      有無事先說好不作價格的競爭，讓誰來得標，你有無事先
      約定？）反正我若請你陪標，你就陪標，大家互相陪標，
      如果我明天要標，你有牌，就會陪標。」「（你如何知道
      事先這件工程要給你作，你知道去拜託別人，別人為何也
      會相信你這工程是你承作？為何其他人會主動配合你陪標
      ？）鄉長告訴我有工程時，換我作，我就會去拜託其他人
      ，如果換其他人時，我們就會陪標，互相輪流陪標。」「
      （鄉長事先指定你，你也知道這工程是你承作，你就會去
      拜託其他人陪標？）他沒有說，我就不會去拜託。如果通
      知我，我就會去拜託其他人，如果輪到其他人，我就會陪
      標。」「（是鄉長本身告訴你們的？）工作是這樣輪，鄉
      長說你們現在就照輪，你作完就換他作，是鄉長說的，要
      不然我怎麼會知道。」「（陪標的廠商名單，你有無拿給
      鄉長？）拿一次過後，久久才會換廠商，如果有換，就會
      主動告訴鄉公所，大部分都是固定的，有調整會告訴鄉公
      所。」「（你會直接跟鄉長說還是跟鄉公所裡面的人說？
      ）我直接跟鄉公所說，不用跟鄉長說，有調整會直接拿給
      公所裡面的人，因為鄉長有時候不在，要換時，鄉長有在
      時就告訴他，不在就告訴鄉公所的人。」「（你有無拿陪
      標的廠商名單給鄉長？）頭一次有拿去，以後就沒有，沒
      有遺漏錯誤就不會拿給他了。」等語（原審卷第86-88、
      90-92頁）。核其所述，對於承作上開工程是否「事先確
      定指定由你承作的？」、「丁○○是否有事先指定你來承
      作？然後叫你找人來陪標？」均明確回答「有」，雖關於
      具體情形僅稱：「因為鄉長叫我去」、「有工程就通知叫
      我去，陪標部分我自己去處理，廠商會一起協商互相配合
      陪標」等情，惟參酌其所述「他（即丁○○）沒有說，我
      就不會去拜託。如果通知我，我就會去拜託其他人，如果
      輪到其他人，我就會陪標。」「鄉長說你們現在就照輪，
      你作完就換他作，是鄉長說的，要不然我怎麼會知道。」
      及其坦承有拿陪標廠商名單給被告丁○○等節，堪認證人
      蔡振東確實經被告丁○○事先指定承作上開工程，並找其
      他廠商陪標，蔡振東並曾交付陪標廠商名單供丁○○圈選
      之事實無訛。辯護人雖以證人蔡振東於原審上開供述是指
      廠商自己之協商，而非被告丁○○事先指定云云，惟其未
      斟酌證人蔡振東於偵查中及原審之全部證詞綜合觀察，所
      辯尚非可採。
（三）證人范添生之供述：
   1、證人范添生於偵查中結證：丁○○有鹿野鄉限制性招標工
      程的工作時就會口頭告知我說有工程有給我做；陪標廠商
      是由我們提供給丁○○，讓丁○○來指定；鄉長指定說工
      程要給我做，我就會去找其他陪標的廠商，要他們陪標，
      不要為價格的競爭，其他的廠商如果鄉長指定由他們來承
      作，他們來找我們，我們也會陪標等語（96他字第364號
      卷第128頁起），明確證稱丁○○有事指定工程給范添生
      承作，范添生亦有提供陪標廠商名單給丁○○以供其指定
      等情。
   2、范添生於原審97年12月10日審理時亦具結證稱：「（你在
      天祥營造、萬泰土木擔任何職務？）我是天祥股東，在萬
      泰沒有職務。」「（你有沒有以天祥營造及萬泰土木的名
      義參加鹿野鄉公所八十七年至八十九年間的限制性招標工
      程？）天祥營造有，萬泰土木因為時間已久我不確定。」
      「（附表一編號2至4部分三項工程、附表二編號1至3號的
      三項工程，是否都由天祥營造、萬泰土木得標？）是的。
      」「（這六項工程實際承作人是誰？）是我。」「（為什
      麼你以萬泰土木來參加得標？）應該是我跟負責人王萬益
      借牌的。」「（這些得標工程是否事先指定由你得標、承
      作？）我們在鹿野鄉公所承作工程時，就是我們幾個人，
      鄉長批下來公所通知我們比價，我們就會彼此聯繫，讓來
      讓去的，王萬益在鹿野鄉也沒有做，他本身退休了，幾乎
      是沒有實在工作，我們就會跟他借牌。這些工程公文發下
      來通知比價後，鄉長有工作給我，簽下來後，我就會找其
      他廠商來陪標。鄉長當選後我有去找過他，跟他說以後有
      工作機會的話要給我。」「（是否鹿野鄉公所通知你比價
      時，這一項工作就是你可以做的？）通常通知我的時候，
      就是我的工作了，我就會去找其他二家。」「（鹿野鄉公
      所通知你來參加比價，難道其他廠商不會來參加競爭嗎？
      ）不會。通常簽下來三家，我們就會找其他二家來陪標。
      在鹿野做的就是我們這幾家。」「（你找其他二家陪標的
      也知道這項工程就是要由你得標、施作的？）他們不一定
      知道，我去找他們跟他們說這項工作由我來做，請他們陪
      標。」「（剛才所說的六項工程中，其他參與投標廠商是
      否都是你找來陪標的？）有的廠商是我找來陪標的，有的
      廠商不是我找來陪標的，因為有的廠商的牌不是我借進來
      的，而是陳玉龍等人借的，他們都是天祥營造的股東，因
      為天祥營造股東有三人，我有借一些牌、陳玉龍也有借一
      些牌，在運作的時候，由小姐來做標單，由我們借來的牌
      來陪標，或者是找其他廠商協商，例如國勢、永信來陪標
      。當我們收到通知後，我們會去找另外二家，是簽給誰，
      再找他們來協商陪標。」「（你是如何以其他參與的廠商
      來陪標的？）我們就會跟他講說這個工程由我來做，價格
      由做的人來決定，他們二家的價格會定的比我的高。」「
      （鹿野鄉公所通知三家廠商來比價，你怎麼肯定這件就是
      由你得標，另外二家陪標？）因為簽下來三家，如果另外
      二家是借牌廠商，我就知道這是給我做的，另外二家如果
      有在鹿野承作的廠商，我們就會跟他們協商這件工作是誰
      來做。」「（這樣的作法不會產生問題嗎？）不會，因為
      我們也會配合他們。工作會讓來讓去。」「（據你剛剛指
      述是否公文來的時候就知道哪一件是你的、哪一件是陳玉
      龍的？）不一定知道。以我的工作來講，因為我找過鄉長
      ，就有工作機會，簽下來時，鄉長會跟我說這個工作要給
      我，我就知道這件是我的工作，不是陳玉龍的。」「（你
      找上開廠商陪標時如何表示？）我表示這是我的工作，請
      他們陪標，他們都同意，我有跟他們說我要寫多少標價，
      請他們寫高一點，他們都有同意。他們的標單有時候我們
      會直接幫他們領回填寫，有時候他們會自己填寫，押標金
      有時候我們幫其他二家出，有時候他們會自己出，看當時
      的情況而定。」等語（原審卷第108-115頁）。
   3、依證人范添生於原審所述：我們在鹿野鄉公所承作工程時
      ，就是我們幾個人，鄉長批下來公所通知我們比價，我們
      就會彼此聯繫，讓來讓去的等情，與其於偵查中所述被告
      丁○○會事先告知范添生有工程給范添生做，而范添生亦
      事先提供陪標廠商名單給丁○○等情並不相符，惟參酌范
      添生於原審亦證稱：「...簽下來時，鄉長會跟我說這個
      工作要給我，我就知道這件是我的工作...」，如非被告
      丁○○已事先指定工程由范添生施作，並知所選其他2家
      廠商為陪標廠商，則丁○○如何事先得知哪個工作將必由
      范添生得標？范添生如何「就知道這件是我的工作」？且
      與范添生於偵查中之證詞相互對照，益徵證人范添生於偵
      查中之證詞與事實相符而可採信。其於原審所述彼此聯繫
      、讓來讓去云云，應是迴護被告丁○○之詞，無可採信。
      辯護人以證人范添生於原審上開證詞認是廠商間自行協商
      ，而非被告丁○○事先指定云云，委無可採。
（四）證人趙路之供述：
   1、證人趙路於偵查中結證：我與丁○○同村常常會碰到面
      ，丁○○碰到我就會跟我說有幾件工程要給我做，並要我
      提供陪標的廠商名單給他等語（96年度他字第364號卷第
      121頁），明確證稱丁○○要趙路提供陪標廠商名單，
      且有工程要給趙路作等情。
   2、趙路於原審97年12月10日審理時結稱：「（你在永信土
      木、光成、國勢營造擔任何職務？）永信我是負責人，國
      勢是我兒子趙銘榮為負責人，光成是我借的牌。」「（是
      否以永信、光成、國勢名義參加鹿野鄉公所87年至89年間
      限制性招標工程？）有。」「（附表一編號15至19的工程
      ；附表二編號8至13的工程；以上11項工程，是否都由永
      信、光成、國勢得標的？）是的，都是我去標的。」「（
      問：這些工程實際承作人是誰？）我本人，我兒子負責工
      地。」「（這些得標工程是否事先指定由你得標、承作？
      ）鄉長跟我住同村，選鄉長時，我有幫忙競選，他為了回
      報我，在選後他有問我有些工程你要不要做，有時我會說
      不要，他就會找別人，當時我會說價錢好不好，我會看情
      形，所以有一些價錢不太好的，我會不要做。上開11件都
      是鄉長事先問我要不要做，我說要做的，才指定由我做。
      」「（鄉長是怎麼通知你這項工程由你做？）鄉○住○村
      ○○○○路而已，常常會碰面，碰面時就會跟我說。」、
      「（是否鄉長跟你說哪一件工程要給你做，你答應後，鄉
      公所才會發文通知你參加比價？）是的。」「（如果不是
      丁○○指定要你承作，你就不會參加工程投標？）原則上
      工程不是給我做，我就不會參加，但有時會幫忙陪標。」
      「（你是怎麼找其他廠商幫忙陪標？）我自己有二個牌永
      信、國勢，再借一支就可以了，所以很少找人家協商陪標
      。」「（你找哪家廠商協商陪標？）建欽或天祥。我們彼
      此相互借。光成我借來，有時候會得標，因為借他的牌如
      果只是陪標會不好意思。」「（你接到鄉公所公文時，如
      何分辨這件事你要做的或陪標的？）因為跟鄉長住隔壁村
      ，常常碰面，如果是要給我做的，鄉長會事先問我要不要
      ，所以我可以分辨哪件事是要陪標、哪件是我要承作的。
      」等語（原審卷第117-121頁），核與其於偵查中所述上
      情大致相符。足認趙路因與被告丁○○同鄉，於鄉長選
      舉時亦有幫忙丁○○競選，丁○○為回報趙路，乃指定
      上開附表一序號15至19的工程；附表二序號8至13的工程
      給趙路施作，而趙路會提供陪標廠商名單給丁○○等
      情，甚為明確。
   3、辯護人雖以證人趙路於原審證稱：鄉長有問我有些工程
      要不要做、我自己有二個牌永信、國勢，再借一支就可以
      了、我會算給陪標廠商，請他們寫的價錢要高於我的價錢
      云云，認亦係趙路自行找廠商協商，非被告丁○○事先
      指定云云，惟趙路所述上情僅是在說明被告丁○○指定
      其施作後，其與陪標廠商間如何協商陪標之情形，非可以
      此逕認完全與被告丁○○無涉，辯護人此部分辯解亦無足
      取。
（五）證人林宜武之供述：
   1、證人林宜武於偵查中結證：丁○○與我媽媽認識，丁○○
      在競選議員時我媽媽都會幫他助選，我媽媽曾經向丁○○
      提及是否能給一些工程給我施做。我到公所領標單，公所
      的人向我說這件工程是鄉長表示要給你施做的，公所的人
      有告訴我說比價要有三家廠商，要我自己去找三家廠商，
      我就去找永信、昌隆二家廠商來陪標參與比價，我不記得
      是何人向我這樣說的等語（偵查卷第43頁）。
   2、林宜武於原審審理時具結證稱：「（目前擔任什麼職務？
      ）武聯程的實際負責人。」「（是否有使用武聯程的牌照
      標鹿野鄉公所的工程？)有。」「（對於起訴書武聯程參
      與投標的工程，是否都是你親自參與投標的？（提示起訴
      書附表並告以要旨）起訴書附表一編號1是我親自投標的
      。起訴書附表一編號6、13、14都不是我投標的，是黃教
      穀跟我借牌的。」「（編號1的工程是否是你自己施作的
      ？）是的。」「是公所通知我去比價的，然後我跟昌隆黃
      教榖協調好由我來做，他也答應。」「（編號1的工程是
      否有人事先指定給你做？）有。是技士通知我去領標單，
      說鄉長說這件要給我做。」「（該技士是誰？）丙○○。
      」、「（編號1參標廠商永信你是找誰協調？）趙路。
      」「（協調時你如何對趙路表示？）我說這些工程讓我
      做，他說有機會，要我也讓他。他同意這件讓我做。」「
      （你母親李秀英曾經幫丁○○助選過？）有的。」「（你
      母親李秀英是否曾經向丁○○表示是否可以將一些工程給
      你們施作？）有的」等語（原審卷第148-150頁）。
   3、辯護人雖以林宜武於原審所述公所通知其去比價，其與黃
      教榖協調好由其做，認係廠商間自行之協商云云，然林宜
      武上開證詞亦僅在說明其經丁○○指定施作附表一編號1
      之工程後，其找黃教榖協商陪標之情形，亦無從認定完全
      與被告丁○○之事先指定無涉，辯護人此部分辯解亦無足
      取。
（六）證人廖德聰之供述：
   1、證人廖德聰於偵查中結證：丁○○的哥哥是我的同學，丁
      ○○選議員時我有幫他助選過，丁○○選鄉長時我也有幫
      他助選，是葉建興先告訴我丁○○有工程要給我做，後來
      丁○○知道我本身沒有牌照，他有親自告訴我去借牌，他
      才有辦法將工程給我施做，結果我就向昌隆營造的黃教穀
      借牌等語（偵查卷第44頁），已經明確證稱有關附表一序
      號13、14之工程是指定給證人廖德聰承作，丁○○並告知
      其去借牌等情甚為明確。
   2、證人廖德聰於原審98年3月20日結證時對於附表一編號13
      、14之工程是其向昌隆營造的黃教穀借牌標得一節仍為相
      同之供述，但關於是否丁○○指定其承作一節則翻異前詞
      ，改稱：「（該二件工程是否是事先指定給你做的？）是
      我同學也就是鄉長丁○○的哥哥葉建興告訴我，他說有二
      件工程，問我要不要做，我說好。」「（你後來是否有遇
      到丁○○問他這件事情？）沒有。」「（丁○○後來遇到
      你是否有跟你說這件事情？）我忘記了，因為葉建興跟我
      說之後，我就直接去找黃教穀借牌。」「（編號13、14的
      工程是否是你去找參標廠商來陪標的？）我當時有跟黃教
      榖說我不熟，請他幫我處理協商陪標的事情。」等語（原
      審卷第151-153頁），所述與其偵查中之供詞前後不一；
      惟衡諸其曾協助被告丁○○競選議員、鄉長、與丁○○之
      兄葉建興為同學關係等情，其對於被告丁○○如何要其借
      牌承作工程等情，不至於憑空編造，且葉建興畢竟不是鄉
      長，依常情廖德聰事後應會詢問丁○○上情，其於偵查中
      所述有與丁○○談及借牌等情，應屬可採。廖德聰於原審
      詰問時對於事後有無與丁○○談及此事，推稱忘記了云云
      ，應是臨訟迴護被告丁○○之詞，不足採信。辯護人執證
      人廖德聰於原審之上開證詞，辯稱是廠商自行協商與丁○
      ○之事先指定無涉云云，亦無可採。
（七）證人陳玉龍之供述：
   1、證人陳玉龍於96年11月1日偵查中供稱：丁○○當議員的
      時候與他交情很好，選舉我有幫他，他當選鄉長後會口頭
      跟我說有那些工程要給我做；因為我們鹿野只有四、五家
      廠商，而且我們幾家廠商都有在聯絡，我們都會知道鄉長
      指定工程是要給誰做；丁○○當選鄉長之後，我有跟他講
      說用的票去借的那70萬元要快點處理，他就告訴我說鹿野
      鄉限制性招標的工程會給我做，之後我幫他還了那70萬元
      ，且我們二人的感情變不好，他沒有再指定工程給我做，
      我去跟他要那70萬元，他告訴我，我之前指定給你做的工
      程也已夠了，不用再還你這70萬元了等語（96年度他字第
      364號卷第112、115頁），明確證稱被告丁○○確有告知
      其要指定工程給陳玉龍施作等情。
   2、證人陳玉龍於原審97年11月11日審理時具結證述：「（你
      在天祥營造擔任什麼職務？）是名義及實際負責人。」「
      （對於起訴書附表一、哪幾件工程是你得標、承作的？）
      編號第5到12都是我。編號2、3是范添生做的。」「（對
      於起訴書附表二、哪幾件工程是你得標、承作的？）編號
      4、5、6、7都是我做的。」「（這些得標工程是不是事先
      指定讓你得標承作的？）沒有。」「（這些附表一、二的
      得標工程當中，其他參與投標的廠商是不是都是你找來陪
      標的？）不是，是鄉公所通知三家廠商比價的，不是我們
      找來的，鄉公所有工程會通知三家廠商。」「（剛才所說
      的工程，是否事先指定給你得標承作？）」因為我們收到
      鄉公所通知，我們會去比價，一般我們知道這個我要去得
      標，我會跟另外2家廠商協商這個工程輪我作。」等語（
      原審卷第81頁）；惟嗣於原審98年6月11日審理時其則改
      稱：「（本件起訴書附表一、二所列你得標工程是否是丁
      ○○指定工程給你做的？）因為廠商只有幾個，有的他會
      告訴我這給我做，然後要我們廠商自己去協調。」經原審
      提示其於97年1月2日及97年1月31日偵查筆錄後，供述：
      「丁○○告訴我，小部份工作給我做，他有直接跟我講，
      有時候同時出來好幾件時，他會說自己去協調給誰做。」
      、「（你在偵查中說丁○○共指定二十多件給你做，是否
      如此？）對。」等語（本院上訴卷第244頁）。
   3、核被告陳玉龍於原審之證詞顯有前後不一之情形，參諸其
      於偵查之初較無人情壓力時所為上開供述：「他當選鄉長
      後會口頭跟我說有哪些工程要給我承作。」足徵陳玉龍於
      原審97年11月11日審理時翻異前詞，否認被告丁○○事先
      指定工程承作人之證述，應係迴護被告丁○○之詞，不足
      採信，應以其在偵查中之證述為可採。辯護人以陳玉龍於
      原審上開證詞認是廠商間自行協議云云，亦無足採。
（八）證人即原鹿野鄉公所建設課技士丙○○雖於偵查中結證：
      87年至89年間指定比價的工程，大都是由我擔任承辦人，
      當時指定比價的工程都會有三家廠商來參與比價，來參與
      比價的這三家廠商是由丁○○鄉長指定；（你在簽呈上面
      有表示擬請天祥、永信、國勢三家廠商辦理比價等等，為
      什麼你在簽呈上面已經指名三家廠商，這是你的意思或是
      丁○○的意思？）鄉長丁○○交辦的，...，我們有以簽
      呈請示鄉長以廠商比價來辦理，鄉長會直接指示我找那幾
      家廠商來比價，我就在簽呈上面簽註廠商的公司及名號，
      我所簽註的廠商名號就是鄉長丁○○指定的那三家廠商等
      語（偵查卷第31頁）。復於本院證稱：依照鄉公所的程序
      ，承辦人會將公文往上呈報，承辦人呈科長，再會主計、
      再呈秘書、鄉長，鄉長會在公文上批閱三家廠商的名稱，
      所謂批閱的三家廠商，是鄉長已經在公文上把三家廠商的
      名稱寫上去，我們再根據所批閱的三家廠商的名稱，去通
      知這三家廠商來領標單，再辦比價，我們沒有再另外通知
      其他的廠商來比價。當時鄉長有沒有只指定一家的情形。
      證人乙○○亦於本院證稱：我87年開始到現在都在鹿野鄉
      公所任職，公文上是由鄉長批示三家，三家的廠商的名稱
      都有寫在公文上面，我們再按照鄉長公文批示的三家廠商
      ，用公文通知這三家廠商來投標、比價等語。惟此僅是被
      告形式上在公文上批示由三家廠商比價而已，實際上被告
      已事先私下指定由某定廠商承作，已如前述該等證人之陳
      述自不得採為被告有利之證明。
（九）再者，證人趙路、林宜武、廖德聰、陳玉龍等人自己或
      家人在被告丁○○選舉時曾加以協助；證人蔡振東亦證稱
      與丁○○是好朋友，曾經向丁○○借錢，他也不曾向我拿
      利息等語（偵查卷第101、102頁），足見彼等交情匪淺，
      如非確有其事，應無虛構被告丁○○指定工程給彼等施作
      之理。參以其等所述被告丁○○指定由其等所屬廠商承作
      工程之情形，均大致相符，益徵其等所言非虛。此外，並
      有臺東縣鹿野鄉公所87年3月13日至89年3月16日上開工程
      簽呈、比價記錄表、工程開標記錄等文件影本在卷可稽。
      從而，被告丁○○以親自告知或經由他人轉告廠商之方式
      ，事先私下指定附表一、二所列工程予證人陳玉龍等人所
      屬廠商施作，而直接圖利上開廠商不法利益，已然明確。
（十）按「臺東縣政府暨所屬各機關學校營繕工程及購置定製變
      賣財物內部審核程序表」規定150萬元以下50萬元以上之
      營繕工程，應採比價方式辦理（即在主辦機關門口公告，
      並通知當地有關公會或殷實廠商核請首長核定進行比價辦
      理）；另於87年7月1日上開程序表修正實施後，50萬元以
      上未達300萬元之營繕工程，應採公開比價之方式（即應
      在主辦機關公告招標事項5日以上；按招標性質於公告日
      以掛號郵件通知相關同業公會）辦理。又政府採購法及中
      央機關未達公告金額採購辦法於87年5月27日公布，88年5
      月27日施行後，機關辦理公告金額以上之採購，符合政府
      採購法第20條及第22條規定者，得採限制性招標；未達公
      告金額採購之招標，其金額逾公告金額十分之一者，且符
      合政府採購法第22條第1項第1款至第15款所定情形之一者
      ，得採限制性招標；如符合政府採購法第22條第1項第16
      款所定情形，經需求、使用或承辦採購單位就個案敘明不
      採公告方式辦理及邀請指定廠商比價或議價之適當理由，
      簽報機關首長或其授權人員核准者，得採限制性招標，免
      報經主管機關認定。據此，辦理公共工程採購之招標，無
      論係採限制性招標或比價之方式，邀請3家以上之廠商參
      與比價或投標時，均須以該投標廠商中合於招標文件規定
      ，且標價在底價以內之最低標者為得標廠商，不得事先指
      定某特定廠商承包，而圖廠商私人不法之利益。查被告於
      87年至89年間，經辦如附表一、二所列之公共工程採購時
      ，明知應遵守上開規定，已據被告供承無訛。詎被告竟於
      各該項工程發包前，私下告知陳玉龍等6人，事先指定如
      附表一、二所列之工程由其等所屬廠商分別承作，任由陳
      玉龍等6人借牌或協商其他廠商虛偽參加比價，以符合比
      價之形式，而分別標得工程，使陳玉龍等6人所屬廠商於
      竣工後，分別獲得如事實欄所載之不法利益；其主觀上有
      圖特定廠商私人不法利益之直接故意，昭然若揭。
（十一）不法利益金額之計算：
      證人蔡振東於原審證稱：承作得標工程的合理利潤不一定
      ，有分自己做或請別人做，如果自己做工錢就不用，扣掉
      工錢、機器、怪手的錢，差不多2成的利潤，不能確定，
      如果工程好做就比較多錢，工程困難就難說等語（原審卷
      第89頁）。證人范添生於原審證稱：工程的利潤毛利為工
      程價格的二成，淨利為一成左右；我所承作的工程實際都
      有獲利，看工程難易度，大致上都在一成上下等語（原審
      卷第112頁）。證人林宜武於偵查中證稱：工程利潤一成
      二至一成五左右（偵查卷第44頁）。證人廖德聰於偵查中
      證稱：工程利潤我不太記得了，差不多也只是一成至二成
      左右（偵查卷第45頁）。而臺東縣鹿野鄉公所函復本院上
      訴審所檢附87至90年間之工程預算書，所編列之包商利潤
      及稅率大多為12%，亦有臺東縣鹿野鄉公所98年12月9日鹿
      鄉建字第0980011827號函及檢送工程預算書影本在卷可按
      （本院上訴卷第90-102頁）；核與上開證人所述利潤成數
      大致相當。足認附表一、二所列公共工程，得標廠商承作
      後之利潤，雖因各個承包商實際施作之情形及工程難易而
      有不同，惟大致約為得標金額之一成至二成左右。爰採取
      較為有利被告之認定，計算上開得標廠商承作附表一、二
      所列工程，所獲得之利潤應為附表一、二所列得標金額之
      一成（計算式詳如事實欄所載）。惟因上開廠商之所以得
      以承包附表一、二所列工程，係因被告於工程發包前，不
      法事先私下指定由其等承作，再由其等分別以借牌或協商
      其他廠商虛偽參加比價，以符合比價之形式，而不法標得
      工程；則其等於得標後承作所獲得之利潤，自屬不法利益
      。
（十二）綜上所述，被告丁○○於附表一、二所列公共工程發包
      前，基於直接圖特定特定廠商不法利益之概括犯意，私下
      連續預先指定特定工程予蔡振東、陳玉龍、范添生、趙
      路、林宜武、廖德聰等人所屬廠商承作，使其等廠商順利
      得標，並於竣工後獲取得標金額一成之不法利益，事證已
      臻明確。被告所辯，無非卸責之詞，不足採信，犯行堪以
      認定。
三、新舊法比較：
（一）貪污治罪條例：
   1、圖利罪規定：
      被告丁○○行為後，貪污治罪條例先後於90年11月7日、9
      2年2月6日、95年5月30、98年4月22日修正。其中，貪污
      治罪條例第6條業於90年11月7日修正公布，刑度雖未改變
      ，惟修正前第6條第1項第4款係規定「對於主管或監督之
      事務，直接或間接圖私人不法利益者。」即行為人僅需有
      圖利之行為即構成犯罪，修正後變更為：「對於主管或監
      督之事務，明知違背法令，直接或間接圖自己或其他私人
      不法利益，因而獲得利益者。」其犯罪構成要件已因修正
      而予縮減，自原來處罰「行為犯」即已足，不須因而獲得
      利益，修正為須因而獲得利益之「結果犯」，屬行為後法
      律有變更。再98年4月22日修正之貪污治罪條例第6條第1
      項第4款原規定：「對於主管或監督之事務，明知違背法
      令，直接或間接圖自己或其他私人不法利益，因而獲得利
      益者。」修正後之貪污治罪條例第6條第1項第4款則規定
      ：「對於主管或監督之事務，明知違背法律、法律授權之
      法規命令、職權命令、自治條例、自治規則、委辦規則或
      其他對多數不特定人民就一般事項所作對外發生法律效果
      之規定，直接或間接圖自己或其他私人不法利益，因而獲
      得利益者。」參酌立法理由意旨，可知此規定僅屬法院就
      「法令」見解之明文化，非屬法律之變更，即不生比較新
      舊法之問題。是綜合比較前後新舊法之結果，以新法有利
      於被告，應適用裁判時之法律。
   2、公務員之定義：
      94年2月2日修正公布，95年7月1日施行之刑法第10條第2
      項關於公務員定義之規定，已由「依法令從事於公務之人
      員」，修正為第1款「依法令服務於國家、地方自治團體
      所屬機關而具有法定職務權限，以及其他依法令從事於公
      共事務，而具有法定職務權限者」之職務公務員、第2款
      「受國家、地方自治團體所屬機關依法委託，從事與委託
      機關權限有關之公共事務者」之受託公務員。貪污治罪條
      例第2條亦於95年5月30日配合，將原定「依據法令從事公
      務之人員，犯本條例之罪者，依本條例處斷。」修正為「
      公務員犯本條例之罪者，依本條例處斷。」並自同年7月1
      日施行。被告行為後有關公務員之定義雖已有變更，惟被
      告之鄉長身份於刑法修正前後，均屬於刑法定義之公務員
      。本件被告無論依新舊貪污治罪條例第2條之規定，均屬
      該條所規範之犯罪主體，於本案被告就「公務員」定義修
      正部分，不生新舊法比較適用之問題，應依一般法律適用
      原則，適用現行有效之新法。
（二）刑法：
      按被告丁○○行為後，刑法業於94年2月2日修正公布，95
      年7月1日起施行。按行為後法律有變更者，適用行為時之
      法律，但行為後之法律有利於行為人者，適用最有利於行
      為人之法律，修正後刑法第2條第1項定有明文。此條規定
      係規範行為後法律變更所生新舊法律比較適用之準據法，
      本身尚無新舊法比較之問題，於新法施行後，應一律適用
      新法第2條第1項之規定，為「從舊從輕」之比較。茲就本
      案相關條文之新舊法比較結果說明如下：
   1、連續犯：
      關於連續犯之規定：修正後刑法業已刪除第56條連續犯之
      規定，故於新法修正施行後，行為人之複數犯罪行為，即
      須分論併罰，經比較新舊法之結果，以適用被告行為時之
      法律即修正前刑法第56條連續犯之規定，較有利於被告。
   2、罰金刑：
      貪污治罪條例第6條第1項第4款所定法定刑為「處五年以
      上有期徒刑，得併科新臺幣三千萬元以下罰金。」其中關
      於罰金刑之下限，依修正後刑法第33條第5款之規定，最
      低額為新臺幣1,000元，惟依被告行為時之修正前刑法第
      33條第5款規定，罰金之最低額僅新臺幣3元。是經比較新
      舊法之結果，以修正前刑法較有利於被告。
四、論罪科刑：
（一）按貪污治罪條例第6條第1項第4款對於主管或監督之事務
      ，直接或間接圖利罪，以行為人有為自己或第三人圖得不
      法利益之犯意為構成要件之一；又是否為圖利行為，應視
      其行為時，在客觀上有無違反職務上應遵守之法令，或有
      無濫用裁量權致影響其裁量之公正性而斷（最高法院95年
      度台上字第6048號判決參照）。再所謂「違背法令」，貪
      污治罪條例於98年4月22日所修正公布之第6條第1項第4款
      業已明文規定「法令」之範圍為：「違背法律、法律授權
      之法規命令、職權命令、自治條例、自治規則、委辦規則
      或其他對多數不特定人民就一般事項所作對外發生法律效
      果之規定。」並不包括行政機關之內部規定，即將行政規
      則排除在外。所謂「法規命令」，依行政程序法第150條
      第1項之規定，係指：行政機關基於法律授權，對多數不
      特定人民就一般事項所作抽象之對外發生法律效果之規定
      ；所謂「職權命令」，係指行政機關在職權範圍內為執行
      法律，未經法律授權，而逕依職權制訂頒布之命令。中央
      法規標準法第7條規定各機關依其法定職權訂定之命令，
      即所謂之職權命令。如該職權命令係就不特定人民所作對
      外發生法律效果者，亦屬本條款所規定之「法令」；反之
      ，如僅對行政內部之下級機關及所屬行政人員發生效力之
      職權命令，則不屬之。公務員之行為，倘僅違反具有規範
      內部效力之行政規則或職權命令，則屬行政責任或懲戒責
      任之範圍，尚非圖利罪規範之對象（最高法院98年台上字
      第433號判決參照）。次按所謂直接圖利，係指其行為結
      果，即可使直接獲得不法利益，而無須中間行為或事實之
      介入者；所謂間接圖利，係指直接圖利以外，以迂迴曲折
      之方法或中間介以其他事實，而使利益歸諸於己者而言（
      最高法院83年度台上字第1132號判決參照）。又修正後貪
      污治罪條例第6條第1項第4款、第5款所謂「圖自己或其他
      私人不法利益，因而獲得利益者。」之「利益」，係指一
      切足使其本人或其他第三人（包括自然人及法人）之財產
      增加經濟價值者，包括現實財物及其他一切有形、無形、
      積極、消極之財產利益而言（最高法院92年度台上字第34
      06號判決參照）。
（二）查在88年5月27日政府採購法施行前，臺東縣鄉鎮市公所
      辦理營繕工程所依據之「臺東縣政府暨所屬各機關學校營
      繕工程及購置定製變賣財物內部審核程序表」，係依該營
      繕工程之採購金額高低而分別適用公開招標（500 萬元以
      上）、公開比價（150萬元以上未達500萬元）或比價（50
      萬元以上15 0萬元以下）、取具估價單比價（2萬元以上
      50萬元以下）、議價（2萬元以下）之程序進行發包；又
      87年7月1日後，「臺東縣政府暨所屬各機關學校營繕工程
      及購置定製變賣財物內部審核程序表」修正施行，其中調
      整原程序表所訂之營繕工程採購金額與其相對應之辦理程
      序，修正為：公開招標（300萬元以上）、公開比價（50
      萬元以上未達300萬元）、取具估價單比價（2萬元以上未
      達50萬元）或議價（未達2萬元）等程序。上開程序表不
      論修正前後，均係臺東縣政府為規範轄內所屬各機關辦理
      營繕工程發包方式所制訂之職權命令，雖受規範者為臺東
      縣政府所屬機關內部辦理營繕工程之公務員，惟當各機關
      遵守辦理後，已對外發生效力及於有意承攬公共工程之不
      特定人民（廠商），使其需依不同之發包金額，遵守上開
      程序參標、比價或議價，而影響其權利與義務，自非僅具
      行政規則性質之職權命令，而係就不特定人民所作對外發
      生法律效果之職權命令，當屬貪污治罪條例第6條第1項第
      4款所定之「職權命令」。
（三）又政府採購法及中央機關未達公告金額採購辦法於87年5
      月27日頒布，88年5月27日施行；而行政院公共工程委員
      會於88年4月2日以（88）工程企字第8804490號函公告：
      「工程、財物及勞務採購為100萬元」；則依政府採購法
      第19條規定，機關辦理公告金額以上之採購（100萬元）
      ，應採公開招標；符合政府採購法第20條及第22條規定者
      ，得採選擇性或限制性招標；再中央機關未達公告金額採
      購招標辦法第2條第1項第1款、第2款規定：「未達公告金
      額採購之招標，其金額逾公告金額十分之一者，得以下列
      方式之一辦理：一、符合本法第22條第1項第1款至第15款
      所定情形之一者，得採限制性招標。二、符合本法第22條
      第1項第16款所定情形，經需求、使用或承辦採購單位就
      個案敘明不採公告方式辦理及邀請指定廠商比價或議價之
      適當理由，簽報機關首長或其授權人員核准者，得採限制
      性招標，免報經主管機關認定。」是上開依政府採購法
      第23條訂定之中央機關未達公告金額採購招標辦法，自屬
      貪污治罪條例第6條第1項第4款所定之「依法律授權之法
      規命令」。
（四）被告丁○○係鹿野鄉第13屆鄉長，屬依法令服務於地方自
      治團體所屬機關而具有法定職務權限之人，其負責督導綜
      理全鄉行政業務，經辦附表一、二所列工程，以事實欄所
      載方式，直接使陳玉龍、蔡振東、趙路、范添生、廖德
      聰、林宜武等6人所屬廠商獲得不法利益，核其所為，就
      附表一部分，係犯貪污治罪條例第6條第1項第4款明知違
      背職權命令直接圖其他私人不法利益罪；其就附表二部分
      ，係犯貪污治罪條例第6條第1項第4款明知違背法規命令
      直接圖其他私人不法利益罪。公訴意旨認被告係犯同條例
      第4條第1項第5款對於違反職務之行為要求及收受不正利
      益罪嫌，尚有未合。又因起訴書犯罪事實欄一、部分，已
      明確記載被告如何違背「臺東縣政府暨所屬各機關學校營
      繕工程及購置定製變賣財物內部審核程序表」、政府採購
      法等相關規定，明知不得事先指定特定廠商承包，竟私下
      承諾將附表一、二所列公共工程交由陳玉龍等人施作，並
      由陳玉龍等人自行與陪標廠商協議不為價格之競爭，而被
      告明知上情，仍使陳玉龍等人得以順利得標之事實，與本
      院認定被告所涉上開貪污治罪條例第6條第1項第4款圖利
      罪之基本社會事實相同，本院自得變更起訴法條予以審理
      。雖起訴之犯罪事實未就被告圖利之金額、陳玉龍等6人
      如何借牌陪標等詳細經過情形予以記載，仍無礙於本件基
      本社會事實相同之認定。至於起訴書所犯法條部分雖未引
      用上開圖利罪之法條，而僅就被告上開部分犯行與其向陳
      玉龍及蔡振東要求免除債務之行為整體論以貪污治罪條例
      第4條第1項第5款要求及收受不正利益罪嫌，然其起訴之
      基本犯罪事實既然相同，原審及本院審理時復已告知被告
      涉嫌圖利罪嫌，辯護人辯稱原審係訴外裁判、不得就圖利
      部分予以審判云云，尚有誤會。
（五）又被告先後多次犯行，時間緊接，犯罪構成要件相同，顯
      係基於概括犯意反覆為之，應依修正前刑法第56條規定，
      論以連續明知違背法律授權之法規命令直接圖其他私人不
      法利益罪，並加重其刑。
（六）原審對被告論罪科刑，固非無見。惟檢察官起訴被告違背
      職務分別向陳玉龍要求免除借款債務70萬元之不正利益，
      以及向蔡振東收受免除借款債務60餘萬元之不正利益2 部
      分，原判決僅就被告收受蔡振東不正利益部分敘述理由，
      漏未就被告向陳玉龍要求免除借款70萬元不正利益部分敘
      述其理由，檢察官執以上訴，指摘原判決理由顯有不備，
      為有理由。被告上訴否認犯行，及檢察官上訴另主張被告
      涉犯貪污治罪條例第4條第1項第5款對於違反職務之行為
      要求及收受不正利益、刑法第216條、第213條罪部分，雖
      無理由；惟原判決關於被告部分既有上開瑕疵，仍應撤銷
      改判。
（七）爰審酌被告身為鹿野鄉鄉長，負責擘畫鹿野鄉公共建設，
      本應造福鄉里，促進地方繁榮，竟未依法令規定行事，利
      用經辦公共工程之機會，事先私下指定特定廠商承作，而
      圖利特定廠商，影響鹿野鄉之建設，有負鄉民所託，且對
      於政府形象造成極大損害，破壞社會對於公共工程招標作
      業之信賴，暨其犯罪動機、手段、犯罪所生之危害、家庭
      狀況、智識程度、犯罪後否認犯行之態度，及其圖利廠商
      之金額等一切情狀，量處如主文第2項所示之刑，併宣告
      褫奪公權5年。
參、不另為無罪諭知部分：
一、公訴意旨另以：
（一）被告丁○○於86年擔任臺東縣議員期間，透過陳玉龍向胡
      錦祥借款70萬元，嗣由陳玉龍代為清償該筆借款，丁○○
      因投資失利，在違法指定鹿野鄉公所比價或限制性招標之
      工程由陳玉龍等人施作後，於88年年底，在臺東縣鹿野鄉
      ○○路○段178號陳玉龍住處，對陳玉龍表示：我之前指定
      給你做的工程也已夠了，不用再還你這70萬元了等語，對
      於違背職務之行為，要求免除債務之不正利益，陳玉龍因
      當時經濟況狀不佳而未答應免除債務之請求。另丁○○於
      擔任鹿野鄉鄉長任內，向蔡振東借款60餘萬元，遲未返還
      蔡振東，迄90年鄉長卸任前，在鹿野鄉○○路旁汽車內，
      對蔡振東表示：我有指定限制性招標的工程給你作，在擔
      任鄉長之後向你借的6、70萬元不要再向我要了等語，對
      於違背職務之行為，要求免除債務之不正利益，經蔡振東
      同意丁○○免除債務之請求。因認被告此部分另涉犯貪污
      治罪條例第4條第1項第5款對於違反職務之行為要求及收
      受不正利益等罪嫌。
（二）被告明知參與比價之廠商間已協議圍標，實際上並無競爭
      ，均為同一家廠商虛偽比價，仍基於概括犯意，為使如附
      表一、二所示之公共工程之相關內部文件及投開標資料符
      合公共工程發包之行政流程與形式要求，以掩飾其違法指
      定具體特定廠商之不法犯行，在上開比價之公共工程發包
      前，均先指示不知情之職員通知3家其指定之廠商到鹿野
      鄉公所參與比價，復在業務承辦人員簽請核定底價之公文
      書上，虛偽批示請祕書、主計監標，嗣利用不知情之承辦
      人員丙○○等人，在如附表一、二所示公共工程之臺東縣
      鹿野鄉公所比價記錄表或開標紀錄等職務上所掌之公文書
      上，製作不實之比價紀錄，使陳玉龍等人得以順利得標，
      足以生損害於鹿野鄉公所辦理比價及限制性招標之公平性
      及正確性。因認被告涉犯刑法第216條、第213條行使使公
      務員登載不實文書罪嫌。
二、公訴人認被告涉有上開犯嫌，無非係以被告於偵查中坦承曾
    請陳玉龍向胡景祥借款70萬元、曾向蔡振東借款60餘萬元之
    供述，及陳玉龍、蔡振東於偵查中所為被告要求免除債務之
    供述，為其論據。
三、訊據被告丁○○堅詞否認上開犯行，辯稱：伊並未向陳玉龍
    要求免除70萬元之債務，且已陸續還了將近40萬元；伊雖曾
    在擔任鹿野鄉鄉長前向被告蔡振東借款60餘萬元，惟從鄉長
    務卸任後，經濟狀況不好，所以打算以後有錢時再還，並要
    求蔡振東免除債務等語。
四、經查：
（一）證人陳玉龍於偵查中證稱：丁○○在議員任內，我與他的
      交情很好，他在議員的最後一屆選鄉長之前半年，他有在
      瑞源要我幫他調70萬元，我有調70萬元給他；丁○○當選
      鄉長後，我有跟他講說那70萬元要快點處理，他繳了一年
      多的利息之後就沒有再繳了，之後我們的感情變不好，他
      沒有再指定工程給我做，我去跟他要那70萬元，他告訴我
      ，我之前指定給你做的工程也已夠了，不用再還你這70萬
      元了等語（96年度他字第364號卷第114、115頁）；丁○
      ○有託我買股票，我幫他買了後他太太要我賣掉，我向丁
      ○○說現在賣會虧錢，於是股票就放著，但是後來就剩不
      到幾萬元，丁○○的意思是說以這筆錢來抵債，是以當初
      他要我賣股票當時的股價14萬元來抵（96年度偵字第2655
      號卷第28頁）；丁○○說這七十萬不用再還了，鄉長卸任
      前一年多，差不多在88年左右，時間我不是很肯定，我回
      答他說大家看著辦，我沒有當場答應他說好這筆帳一筆勾
      銷，我心裡面有想說他擔任鄉長後有指定工程給做，有照
      顧我們，但是我自己的經濟狀況不好，我也不想讓這筆錢
      白白的喪失掉（96年度偵字第2655號卷第51頁）。復於原
      審審理時證稱：當初丁○○有託我買一筆50萬元的股票，
      買之後就連續幾天跌價，丁○○有叫我先出清，後來我沒
      有出清，拖到最後掉到谷底，所以這筆錢我也認定是因為
      當初我沒有幫他賣掉，我有認賠，後來的款項差額是2、
      30萬元，就是有還這一筆，後來的錢我有跟他要了好幾次
      等語（原審卷第81頁）。而附表一序號5至12之工程，被
      告丁○○於87年3月13日擔任鄉長之後之87年5月、6月，
      即已指定陳玉龍施作工程，依陳玉龍所述，丁○○擔任鄉
      長後還繳了一年多之利息，則丁○○如有意以指定工程作
      為日後免除上開債務之對價，何以還繼續繳交一年多的利
      息？足認丁○○在指定工程給陳玉龍施作時，顯然亦未有
      任何明示或暗示要以指定陳玉龍施作工程之利潤來抵銷上
      開債務之情形；否則以陳玉龍與丁○○之交情，陳玉龍豈
      有不知而於事後再多次催討之理。而陳玉龍於承作指定之
      工程後仍繼續催討，顯見陳玉龍亦不認為指定工程與抵銷
      債務有何關連。況且被告丁○○是在債務積欠多年後，經
      陳玉龍催討始表示指定的工程已經夠了，不用再還你這七
      十萬元等語，益見丁○○於指定本案之工程給陳玉龍施作
      時，主觀上並不認為與積欠陳玉龍之債務有何對價關係。
      尚難遽認被告有對於違背職務之行為，要求陳玉龍免除債
      務之不正利益之犯行。
（二）證人蔡振東於偵查中證稱：被告丁○○卸任鹿野鄉鄉長職
      務前，曾在鹿野鄉路邊他的車上對我說，他當鄉長時向我
      借的60萬元不要再要他還了，他表示已經有指定限制性招
      標的工程給我做，不要再向他要錢了，我有答應不跟他要
      這筆錢等語（96年度偵字第2655號偵查卷第107頁）。惟
      於原審審理時改稱：「（丁○○擔任鹿野鄉長之後，有無
      向你借6、70萬元？有無償還給你？）有這件事。當時他
      做的不太好，卸任後去了臺北沒有還給我，他太太從臺北
      回來時要還我2萬元，我沒跟他討，她是從臺北來掃墓，
      是在路上遇見她的，我們都是鹿野鄉的，她拿出所有的錢
      只有2萬5千元，如果拿走2萬元她只剩5千元，她還要和小
      孩回臺北，所以我沒有跟她拿錢。」「（之後你有無繼續
      要求丁○○償還這筆債？）沒有，因為一年中很少碰面，
      他還有欠別人錢，所以我沒有跟他討。」「（當時筆錄上
      記載，你回想一下有無講過這些話？丁○○在他鄉長卸任
      之前，他曾經在鹿野鄉路邊的車上告訴你，他在做鄉長之
      後有跟你借6、70萬元，不要再跟他討了，他說你有承作
      他指定給你的限制性招標工程，所以6、70萬元不要再跟
      他要了，你有答應他不要再跟他要這筆債，這些內容你是
      否講過這些話？請再詳細說明當時的情形？）他有說過，
      我有聽到。那天他要去臺北，當時情形是他在車上告訴我
      ，我現在沒有錢還你，叫我不要跟他討，他說我多少有承
      作工程，我現在沒有錢叫我不要跟他要錢，我就答應他。
      」、「（如果你過去沒有承作這些工程，你是否還會跟他
      要錢6、70萬元？）他如果在外面有賺到錢，我會跟他要
      ，而且欠款不少，要不然我太太會罵我。」「（他跟你借
      錢時，有無跟你說有指定工程給你做？）沒有，跟工作沒
      有關係，他是說很需要錢，要週轉你先借錢給我。」「（
      為何剛才檢察官有問你，你說丁○○說我已經有工作給你
      做，不要再跟他討錢了？）沒有，他要卸任不作鄉長了，
      要去臺北。他在車上說他沒有錢給你，意思叫我不要跟他
      討債，那天他有喝酒才敢說，要不然他不敢說，因為那天
      大家一起吃飯，他叫我不要跟他要，我說好，他說他要去
      臺北了。」「（你認為你不跟他討債與之前承作工程有無
      關係？）這沒有關係，我不是不跟他要錢，是因為他沒有
      錢，和工作沒有關係。像他太太那天掃墓，要拿錢給我，
      只有2萬5千元要給我，那她怎麼掃墓，和工作沒有關係，
      我知道他遷出還有小孩要養，如果他有錢我會跟他要。我
      以前有向他借錢，因為借來借去都沒有記帳。我是聽到我
      有做很多工程，不要向他討錢，我是聽到這句話，所以才
      沒有跟他討，而且他沒有錢，跟他要他也沒有辦法給我。
      」「（以後他有錢時，你是否會向他要錢？）會，這麼多
      錢，我老婆罵得要命。」等語（原審卷第93、94頁）。其
      所述已經前後不一。參以被告丁○○於鄉長任內既已多次
      事先指定工程予蔡振東施作，倘被告有意以指定承作工程
      作為免除債務之對價，依常情理應在指定時向蔡振東為明
      示或暗示之要求，豈有可能在鄉長職務即將卸任時，且指
      定之工程已經施作完畢並支領報酬後才提出要求？亦難遽
      認被告有對於違背職務之行為，要求蔡振東免除債務之不
      正利益之犯行。
（三）公訴人認被告丁○○涉有上揭偽造文書犯行，無非係以附
      表一、二所列工程之簽呈、比價記錄表、工程開標記錄等
      為論據。訊據被告丁○○堅決否認有上開犯行，辯稱：上
      開文件有登載不實之情形，係因參標廠商間自行協議所造
      成之結果，並非伊利用不知情之承辦人員於業務上所載之
      文書登載不實云云。經查：被告丁○○事先指定特定廠商
      承作附表一、二所列工程，再由該特定廠商向其他2家參
      標廠商之負責人或牌照借用人協議不為價格之競爭，而順
      利承作工程等情，雖已認定如前，然附表所示工程之發包
      程序，係由承辦人即建設課技士按工程之項目、預算及補
      助情形，再擬定簽呈說明及提出適合該項工程之採購方式
      ，簽呈建設課課長，會簽財政課課長、主計室主任，審核
      工程項目、預算及採購方式是否合法，最後經鄉長核可辦
      理發包，廠商參與投標後由承辦人負責審查標單並填寫審
      核單，鄉長親自或委託代理人主持開標，主計主任監標，
      並由承辦人依據開標情形製作開標紀錄等情，業據證人即
      案發時鹿野鄉建設課課長乙○○及技士丙○○於偵查中證
      述明確，並有上開簽呈、比價記錄表、工程開標記錄影本
      在卷可按。則本件鹿野鄉公所工程之相關簽呈、開標紀錄
      表，應屬承辦單位建設課、財政課及主計室人員業務上所
      製作之文書。既非被告丁○○職務上製作之文書，縱其於
      該文件上之主持人或首長欄位簽名，仍與刑法第213條公
      務員登載不實事項之公文書之要件有別，更無從成立該罪
      之間接正犯。
（四）另按刑法第214條所謂使公務員登載不實事項於公文書罪
      ，須一經他人之聲明或申報，公務員即有登載之義務，並
      依其所為之聲明或申報予以登載，而屬不實之事項者，始
      足構成，若其所為聲明或申報，公務員尚須為實質之審查
      ，以判斷其真實與否，始得為一定之記載者，即非本罪所
      稱之使公務員登載不實（最高法院73年台上字第1710號判
      例意旨參照）。查製作上開簽呈、比價記錄表、工程開標
      記錄等文書之公務員，包括建設課課長、技士、主計室人
      員等人，對於上開文件內容應有實質審查權限，並非一經
      他人聲明即予以登載，揆之上開說明，被告丁○○所為，
      尚與刑法第214條之構成要件不合。
（五）綜上所述，並無積極證據足以證明被告丁○○有何公訴意
      旨所指之此部分犯行。惟因公訴人認被告此部分犯行與前
      開有罪部分，有事實上或裁判上一罪之關係，爰不另為無
      罪之諭知。
據上論斷，應依刑事訴訟法第369條第1項前段、第364條、第299
條第1項前段、第300條，貪污治罪條例第6條第1項第4款、第17
條，刑法第11條前段、第2條第1項前段、修正前刑法第56條、第
37 條第2項，判決如主文。
本案經檢察官甲○○到庭執行職務。
中    華    民    國    99    年    9     月    28    日
                    刑事庭審判長法  官  謝志揚
                                法  官  張健河
                                法  官  林慶煙
以上正本證明與原本無異。
如不服本判決，應於收受送達後10日內向本院提出上訴書狀，其
未敘述理由者，並得於提起上訴狀後10日內向本院補提理由書（
均須按他造當事人之人數附繕本）「切勿逕送上級法院」。
告訴人或被害人如對於本判決不服者，應具備理由請求檢察官上
訴，其上訴期間之計算係以檢察官收受判決正本之日期為準。
中    華    民    國    99    年    9     月    28    日
                                書記官  林明智
附錄論罪科刑法條全文
貪污治罪條例第6條
有下列行為之一，處五年以上有期徒刑，得併科新臺幣三千萬元
以下罰金：
一、意圖得利，抑留不發職務上應發之財物者。
二、募集款項或徵用土地、財物，從中舞弊者。
三、竊取或侵占職務上持有之非公用私有器材、財物者。
四、對於主管或監督之事務，明知違背法律、法律授權之法規命
    令、職權命令、自治條例、自治規則、委辦規則或其他對多
    數不特定人民就一般事項所作對外發生法律效果之規定，直
    接或間接圖自己或其他私人不法利益，因而獲得利益者。
五、對於非主管或監督之事務，明知違背法律、法律授權之法規
     命令、職權命令、自治條例、自治規則、委辦規則或其他
    對多數不特定人民就一般事項所作對外發生法律效果之規定
    ，利用職權機會或身分圖自己或其他私人不法利益，因而獲
    得利益者。
前項第一款至第三款之未遂犯罰之。
貪污治罪條例第17條
犯本條例之罪，宣告有期徒刑以上之刑者，並宣告褫奪公權。

司法院資訊處製作；財團法人民間司法改革基金會備份。
